【裁判字號】    99,上訴,1547
【裁判日期】    990826
【裁判案由】    懲治走私條例
【裁判全文】
臺灣高等法院刑事判決                99年度上訴字第1547號
上  訴  人  臺灣基隆地方法院檢察署檢察官
被      告  甲○○
選任辯護人  林聖鈞律師
上列上訴人因被告違反懲治走私條例案件，不服臺灣基隆地方法
院98年度訴字第988號，中華民國99年2月12日第一審判決（起訴
案號：臺灣基隆地方法院檢察署97年度偵字第4181號），提起上
訴，本院判決如下：
    主  文
上訴駁回。
    理  由
一、公訴意旨略以：被告甲○○係桃園縣大園鄉埔心村82之5號
    沅勝興業有限公司（下稱「沅勝公司」）實際負責人，明知
    中國大陸產製之蜂蛹係管制物品，不得私運進入臺灣地區，
    竟於民國96年1月間，經由香港嘉湖發展有限公司（下稱「
    嘉湖公司」）負責人譚家慶安排，將中國大陸產製之蜂蛹裝
    放貨櫃內，於96年1月26日交由香港嘉運船務有限公司（下
    稱「嘉運公司」）自中國廣東省深圳巿運至香港後，再轉由
    萬海航運股份有限公司（下稱「萬海公司」）HANSA CENTAU
    R N107船次運抵至臺灣基隆港，被告再於96年1月30日以虛
    報產地之方式，委由不知情之憶光行報關有限公司（下稱「
    憶光行公司」）負責人陳有山，向基隆關稅局五堵分局申報
    自香港進口貨物品名為冷凍蜂蛹（frozen bee larvae）、
    重量共11,193公斤（完稅價格為新臺幣《下同》1,680,601
    元）之40呎貨櫃1只（報單號碼AW/96/0356/0093號；櫃號W
    HLU0000000號）而輸入臺灣，因認被告涉有違反懲治走私條
    例第2條第1項之私運管制物品罪嫌云云。
二、按犯罪事實應依證據認定之，無證據不得認定犯罪事實；不
    能證明被告犯罪者，應諭知無罪之判決，刑事訴訟法第154
    條第2項、第301條第1項分別定有明文。次按認定不利於被
    告之事實，須依積極證據，苟積極證據不足為不利於被告事
    實之認定時，即應為有利於被告之認定，更不必有何有利之
    證據，縱令被告否認犯罪事實所持之辯解不能成立，仍非有
    積極證據足以證明其犯罪行為者，不能遽為有罪之認定（最
    高法院30年上字第816號、第1831號判例意旨參照）。又認
    定犯罪事實所憑之證據，雖不以直接證據為限，間接證據亦
    包括在內；然無論直接或間接證據，其為訴訟上之證明，須
    於通常一般之人均不致有所懷疑，而得確信其為真實之程度
    者，始得據為有罪之認定，倘其證明尚未達到此一程度，而
    有合理之懷疑存在，致使無從形成有罪之確信，本諸罪疑惟
    輕之原則，即應為無罪之判決（最高法院76年臺上字第49
    86號判例意旨參照）。
三、公訴人認定被告涉有違反懲治走私條例第2條第1項之私運管
    制物品罪嫌，無非係以(一)證人陳有山於調查站及檢察官偵訊
    中之證言；(二)報單號碼AW/96/0356/0093號進口報單影本；
    (三)櫃號WHLU0000000號貨櫃動態表影本；(四)香港嘉運公司96
    年1月27日原始提單影本；(五)96年2月2日沅勝公司表示無法
    提供產地證明之說明書影本；(六)此批冷凍蜂蛹包裝照片2張
    ，為其主要論據。
四、訊據被告固坦承其係「沅勝公司」實際負責人，於96年1月
    間，向「嘉湖公司」購買冷凍蜂蛹，由「嘉湖公司」將冷凍
    蜂蛹裝置貨櫃，於96年1月26日交由「嘉運公司」轉由「萬
    海公司」HANSA CENTAUR N107船次運抵臺灣基隆港，再於96
    年1月30日，委由「憶光行公司」負責人陳有山，向基隆關
    稅局五堵分局申報自香港進口貨物品名為冷凍蜂蛹（frozen
     bee larvae）、重量共11,193公斤、完稅價格為1,680,601
    元之40呎貨櫃1只（報單號碼AW/96/0356/0093號、櫃號WHLU
    0000000號）而輸入臺灣等情，惟矢口否認有何私運管制物
    品罪嫌，辯稱：這些冷凍蜂蛹係向「嘉湖公司」購買的，伊
    曾在95年8月間向「嘉湖公司」購買冷凍蜂蛹，進口時沒有
    任何問題，不知道為何這批海運的貨會出問題。伊當初有問
    報關行的老闆陳有山，從香港進來的冷凍蜂蛹可不可以進口
    ，他說可以。伊向香港「嘉湖公司」負責人譚家慶購買冷凍
    蜂蛹時，譚家慶說這些冷凍蜂蛹的產地在東南亞，送來香港
    加工，第一次進口沒有任何問題，所以才進口第二次等語。
    辯護人另為被告辯護：本件冷凍蜂蛹之產地並非中國大陸，
    非屬行政院公告管制物品，且被告係向香港「嘉湖公司」進
    口此批貨物，關於產地問題均係受譚家慶告知，被告實際上
    無從得知該批貨物之確實產地，而被告前曾進口蜂蛹，主觀
    上因信賴前次關稅局核准之行政行為，並無虛報產地之犯意
    ，本諸「罪證有疑、利歸被告」之原則，求為無罪判決等語
    。經查：
  (一)按私運管制物品進口、出口逾公告數額者，處7年以下有期
    徒刑，得併科3百萬元以下罰金。前項之未遂犯罰之。第一
    項所稱管制物品及其數額，由行政院公告之；自大陸地區私
    運物品進入臺灣地區，或自臺灣地區私運物品前往大陸地區
    者，以私運物品進口、出口論，適用本條例規定處斷；懲治
    走私條例第2條、第12條分別定有明文。又行政院依上開法
    律授權，前以92年10月23日院臺財字第0920056338號函公告
    「管制物品項目及其數額」，其中丙項管制進口物品規定：
    「一次私運左列物品之一項或數項，其總額由海關照緝獲時
    之完稅價格計算，超過新臺幣10萬元者（外幣按當時辦理外
    匯銀行買進價格折算）或重量超過1千公斤者。但報運進口
    第5款之物品未虛報貨名或產地者，不屬本項所列之管制進
    口物品：一（刪除）二（刪除）三獎券、彩券或彩票。四（
    刪除）五海關進口稅則第一章至第八章所列之物品及稻米、
    稻米粉、花生、茶葉、種子（球）。」又被告係於96年1月
    26日至同年月30日間，將重量11,193公斤（完稅價格1,680,
    601元）之冷凍蜂蛹報運進口，而冷凍蜂蛹之稅則號別係「
    0208.90.20.90-8」（貨名為「其他肉類，生鮮、冷藏或冷
    凍」），屬海關進口稅則第二章（「肉及食用雜碎」）之貨
    物，有財政部基隆關稅局96年9月29日基普五字第096102865
    7號函、基隆關稅局處分書各在卷可按（見97年度偵字第418
    1號卷第17頁、第19頁）。準此，本件被告苟有虛報系爭冷
    凍蜂蛹之產地，自屬私運管制物品進口逾公告數額，而違反
    懲治走私條例第2條之規定。惟被告倘未虛報系爭冷凍蜂蛹
    之產地，系爭冷凍蜂蛹尚非屬管制進口物品，即無違反懲治
    走私條例第2條之規定可言，合先敘明。
  (二)被告係「沅勝公司」實際負責人，於96年1月間經由「嘉湖
    公司」負責人譚家慶安排，將冷凍蜂蛹裝放貨櫃內，於96年
    1月26日交由「嘉運公司」轉由「萬海公司」HANSA CENTAUR
     N107船次運抵臺灣基隆港，被告再於96年1月30日，委由「
    憶光行公司」負責人陳有山，向基隆關稅局五堵分局申報自
    香港進口貨物品名為冷凍蜂蛹（frozen bee larvae）、重
    量共11,193公斤、完稅價格為1,680,601元之40呎貨櫃1只（
    報單號碼AW/96/0356/0093號、櫃號WHLU0000000號，業經財
    政部基隆關稅局准予押款放行）而輸入臺灣各節，業據被告
    供承在卷（見上揭偵卷第71頁、第72頁、第94頁，原審卷第
    17頁、第18頁），核與證人陳有山於調查員詢問時、檢察官
    訊問時陳（證）述之內容相符（見上揭偵卷第7至8頁、第76
    頁、第77頁），並有報單號碼AW/96/0356/0093號進口報單
    影本在卷可稽（見上揭偵卷第13頁），足認被告確有進口系
    爭冷凍蜂蛹進入臺灣地區，且於查獲時已完稅。又卷附報關
    資料即商業發票（INVOICE）及包裝單（PACKING）之內容，
    均載明係由「GRAND LAKE DEVELOPMENT LTD.」（即「嘉湖
    公司」）所發出，收件對象為「沅勝公司」，有商業發票及
    包裝單附卷足參（見上揭偵卷第14頁、第15頁），堪認系爭
    貨物確實係由「嘉湖公司」出貨予「沅勝公司」。又卷附報
    單號碼AW/96/0356/0093號進口報單影本上，賣方欄係記載
    「嘉湖公司」（見上揭偵卷第13頁），證人即「沅勝公司」
    登記負責人王美玲於偵查中亦證稱：是印尼之客戶介紹「嘉
    湖公司」，對方詢問臺灣有無蜂蛹需求，公司就先從香港進
    口一批蜂蛹，看臺灣市場反應如何，那批賣完後，又向「嘉
    湖公司」訂購這批蜂蛹，雙方事前沒有簽約，香港方面只有
    傳真報價資料給公司，公司同意後，就直接向「嘉湖公司」
    訂購並約定貨到付款，這批蜂蛹是在拿到貨之後才匯款到香
    港去等語（見上揭偵卷第98至101頁），復有「沅勝公司」
    在聯邦銀行，以王美玲為匯款人匯款至香港之匯出匯款賣匯
    水單2紙附卷可參（見上揭偵卷第87頁、第88頁），足認系
    爭冷凍蜂蛹係「沅勝公司」向「嘉湖公司」購買無訛。
  (三)證人即嘉湖公司負責人譚家慶於原審審理時固證稱：伊所成
    立之「嘉湖公司」係從事水產、山產貿易業務，水產品如魚
    類、貝殼類等、山產品如烏龜、蜂蛹等。伊的蜂蛹來源有越
    南、四川、廣西，越南是屬於低檔貨，廣西、四川是高檔貨
    ，完全視買家需要而安排貨品。96年1月間賣給被告的蜂蛹
    是來自越南，伊知道是在越南北部，但不清楚詳細產地，因
    為是邊境貿易，只有口頭約定，沒有信用狀或書面，純粹是
    看貨滿意就以現金買走，所以沒有辦法提供任何文件。伊跟
    對方買好後，以卡車穿過邊境運到廣西東興，復以冷凍車載
    運到深圳的蛇口，再放到冷凍貨櫃，由大陸海通航運公司的
    船載到香港，在香港的碼頭裝載到要運到基隆的貨櫃船，送
    到基隆。在香港沒有加工，因為這些貨已經裝好在冷凍貨櫃
    ，直接送到基隆。從越南來的貨有一部分是冷藏的，一部分
    是冷凍的，伊在東興全部冷凍起來。當時是先與被告以電話
    口頭講好數量、單價、出貨時間，因為係口頭約定時，不能
    確定是否可買到被告所要的數量，伊去邊境買，買到被告要
    的數量，之後再用書面確定雙方買賣的數量。被告最初與伊
    洽談時，沒有問產地，是後來貨要進到臺灣的時候，報關行
    說要標明產地，被告問伊產地在哪裡，伊說是在香港。伊沒
    有跟被告說貨源，伊只說是香港的云云（見原審卷第105至1
    13頁）。惟查，卷附「萬海公司」所提供由「嘉運公司」所
    簽發之SHIPPING ORDER（S/0）（見上揭偵卷第33頁），記
    載有「TRANSHIPMENT CARGO FROM SHENZHEN TO KEELUNG VI
    A HONG KONG」並加註「此句只供用作報關，請勿顯示在提單
    上」等語，足見系爭貨物係由大陸深圳裝運，且「嘉湖公司
    」不欲系爭貨物係由深圳裝運之事曝光。「嘉湖公司」當知
    系爭貨物之裝運地會影響產地之認定，而影響是否屬管制進
    口物品之認定甚明。衡情，系爭蜂蛹之產地果真在越南，由
    越南直接進口台灣可節省運送時間，減少運費、保存費用之
    支出，且不生產地認定之爭議。「嘉湖公司」卻不辭辛勞由
    越南以卡車運送系爭蜂蛹經中越邊境到達廣西，復以冷凍車
    載運到深圳，再放到冷凍貨櫃運送到香港，再經香港轉運到
    基隆，更因此被認定為貨物產地係中國大陸，所為實違常理
    。且「嘉湖公司」係與「沅勝公司」談妥出貨之數量、價格
    及時間後，始前往購買貨物，而「嘉湖公司」明知系爭貨物
    之產地會影響是否屬管制進口物品之認定，竟未與出賣人簽
    訂任何書面契約以作為買賣契約存在及貨物產地之證明，亦
    未留下任何付款單據由出賣人簽收，以證明買賣價金之支付
    ，僅草率以口頭約定，未簽訂任何書面，看貨滿意後即支付
    現金買走，亦違交易常情。證人譚家慶就系爭蜂蛹之產地係
    越南之證述，應係卸已責任之詞，委無可採。然證人譚家慶
    證稱其只告訴被告系爭蜂蛹之產地在香港一節，並無事證足
    證不實，況證人譚家慶為順利出售系爭蜂蛹，對被告隱瞞系
    爭蜂蛹之原產地，要屬人情之常，此部分陳述自非不得予以
    採信。尚難因被告與證人譚家慶係舊識，且有生意往來，並
    專程來台為被告作證，遽謂證人譚家慶所述皆屬不實，全不
    可採。參以，卷附被告提出之報單號碼CN/95/636/03473 號
    進口報單影本（見原審卷第31頁），記載「沅勝公司」曾於
    95年8月20日進口重量為75公斤之冷藏蜂蛹（chilled bee l
    arvae），賣方亦為「嘉湖公司」。則被告因先前之交易順
    利，而信任證人譚家慶，疏未查證系爭蜂蛹是否屬管制進口
    物品，未要求證人譚家慶提出產地證明，並無悖於常情。又
    台北高等行政法院97年訴字第1336號判決僅認定被告應注意
    事前查證來貨產地以為誠實申報，竟未注意使國外供應商提
    出產地證明文件以為查證或特別約明賣方不得以大陸物品交
    付，縱無故意，難謂無過失，自不得主張免責（見上揭偵卷
    第6頁），亦未認定被告有故意虛報貨物產地。再者，上述
    卷附「嘉運公司」所簽發之SHIPPING  ORDER，固記載有「T
    RANSHIPMENT CARGO FROM SHENZHEN TO KEELUNG VIA HONG
    KONG」並加註「此句只供用作報關，請勿顯示在提單上」等
    語。但查，該SHIPPING ORDER並非電放通知，其提供人「萬
    海公司」亦不知進口人及報關行能否得知所載內容，有財政
    部基隆關稅局99年6月25日基普五字第0991016596號函在卷
    可按（見本院卷第28頁）。證人陳有山於偵查中復證稱：進
    口資料、發票是被告提供，到貨通知單是香港那邊傳真過來
    ，我們有打電話給香港確認單據資料是否正確。被告說蜂蛹
    是從香港進口，並未詢問進口蜂蛹有無限制等語（見上揭偵
    卷第76至77頁）。本件尚乏積極證據足證被告於進口上開貨
    物時即已知悉上開SHIPPING ORDER之內容及加註之文字，具
    有虛報貨物產地之未必故意。
  (四)按人類對於事物之注意及觀察，有其能力上之限制，未必如
    攝影機或照相機般，對所發生或經歷的事實能機械式無誤地
    捕捉，亦未必能洞悉事實發生過程之每一細節及全貌。且常
    人對於過往事物之記憶，隨時日之間隔而漸趨模糊或失真，
    自難期其如錄影重播般地將過往事物之原貌完全呈現。此外
    ，因個人教育程度、生活經驗、語言習慣之不同，其表達意
    思之能力與方式，亦易產生差異。故供述證據每因個人觀察
    角度、記憶能力、表達能力、誠實意願、嚴謹程度及利害關
    係之不同，而有對相同事物異其供述之情形發生，而其歧異
    之原因，未必絕對係出於虛偽所致。被告辯稱：譚家慶當時
    告知伊，原產地是在東南亞，送來香港加工，伊一開始問譚
    家慶時，譚家慶說產地在香港，後來貨在海關被扣住時，陳
    有山打電話跟伊說要押80幾萬元才能領貨，伊後來有再問譚
    家慶，譚家慶才說產地在東南亞。伊有問過報關行老闆陳有
    山，從香港進來的冷凍蜂蛹可否進口，陳有山說可以等語（
    見原審卷第17頁、第119頁）；雖與證人譚家慶證述：伊沒
    有跟被告說貨源，伊只說是香港的等語（見原審卷第110頁
    ）；及證人陳有山於偵查中證稱：被告當時說蜂蛹是從香港
    進口的，他沒有事先問伊進口蜂蛹有無限制等語（見上揭偵
    卷第76至77頁）；未盡相符。惟被告因事涉刑責，因緊張而
    無法清晰記憶證人譚家慶是否告知貨物產地，或其有無詢問
    證人陳有山有無限制蜂蛹進口等情事，尚無悖常情。不能因
    被告此部分辯解不能成立，遽為被告不認之認定。
  (五)綜上所述，本件既乏積極證據足證被告知悉系爭蜂蛹之產地
    不在香港係在中國大陸，自難認被告有虛報系爭冷凍蜂蛹之
    產地，而私運管制物品進口逾公告數額之故意。本件檢察官
    所提出之證據，尚不足以使法院形成被告涉犯私運管制物品
    罪之確切心證。此外，復查無其他積極證據足資證明被告涉
    有何私運管制物品罪之犯行。原審認不能證明被告犯罪，對
    被告諭知無罪判決，並無錯誤（至原審採信證人譚家慶關於
    系爭蜂蛹之產地係在越南之證述，固有未合，惟該瑕疵並不
    影響判決之本旨，附此敘明）。檢察官上訴指摘原判決不當
    ，請求撤銷改判，難認有理，應予駁回。
據上論斷，應依刑事訴訟法第368條，判決如主文。
本案經檢察官李良忠到庭執行職務。
中    華    民    國    99    年    8     月    26    日
                  刑事第七庭  審判長法  官  宋明蒼
                                    法  官  游紅桃
                                    法  官  楊智勝
以上正本證明與原本無異。
檢察官如不服本判決，應於收受送達後10日內向本院提出上訴書
狀，其未敘述上訴之理由者並得於提起上訴後10日內向本院補提
理由書（均須按他造當事人之人數附繕本）「切勿逕送上級法院
」。
                                    書記官  林桂玉
中    華    民    國    99    年    8     月    30    日

司法院資訊處製作；財團法人民間司法改革基金會備份。
